臺灣臺中地方法院民事判決
111年度沙簡字第442號
原        告  安泰商業銀行股份有限公司


法 定 代理人  丁予康  
訴 訟 代理人  季佩芃律師
              林永發  
              施藝嫻  
被        告  倪金勝  

              倪錦榮  
              倪錦章  
兼上三人共同
訴 訟 代理人  倪錦生  

上列當事人間請求撤銷遺產分割協議事件，經本院於民國111年1
1月2日言詞辯論終結，判決如下：
    主      文
原告之訴駁回。
訴訟費用由原告負擔。
    事實及理由
一、原告主張：（一）被告倪錦生於民國00年0月間向原告申辦
    信用卡使用，卻未依約還款，迄至100年6月間尚積欠新臺幣
    （下同）211,725元（包含本金98,370元及利息113,355元）
    ，且原告已就前揭債權取得本院100年度司促字第26086號支
    付命令及101年度司執字第5473號債權憑證。（二）被告倪
    錦生之母親張謹於109年5月11日死亡後，其遺留如附表編號
    1所示土地及建物（下稱系爭不動產），應由其配偶即被告
    倪金勝與其子女即被告倪錦章、倪錦榮、倪錦生等4人共同
    繼承。詎被告並未向法院聲明拋棄繼承或限定繼承，竟於10
    9年5月11日訂定遺產分割協議，由被告倪錦榮單獨取得系爭
    不動產，並於109年6月19日辦妥分割繼承登記，則被告倪錦
    生處分系爭不動產之應繼分，已損害原告之債權，為此爰依
    民法第244條第1項、第4項規定提起本件訴訟等語。並聲明
    ：為此爰依民法第244條第1項、第4項規定提起本件訴訟等
    語。並聲明：（一）被告間就被繼承人張謹所遺如附表編號
    1所示系爭不動產所為遺產分割協議之債權行為，及於109年
    6月19日所為分割繼承登記之物權行為，均應予撤銷。（二
    ）被告倪錦榮應將如附表編號1所示系爭不動產於109年6月1
    9日分割繼承登記予以塗銷，並回復登記為被告等公同共有
    。
二、被告倪金勝、倪錦章、倪錦榮、倪錦生則以：（一）被告所
    為遺產分割協議行為，係全體繼承人基於身分關係所為共同
    行為，並不適用民法第244條規定。況除被告倪錦生之外，
    其他被告均非原告之債務人，且遺產分割協議無從單獨分離
    ，試問原告如何撤銷其他被告之遺產分割協議行為？（二）
    如附表編號1所示系爭不動產係由被告倪錦榮出資購買，並
    借名登記於被繼承人張謹名下，嗣被繼承人張謹死亡後，被
    告以遺產協議分割之方式，將系爭不動產登記於被告倪錦榮
    名下，顯非無償行為。（三）被告倪錦生已向本院聲請債務
    更生，預定於111年11月29日開庭與債權人協調還款方式等
    語資為抗辯。並聲明：原告之訴駁回。
三、本院之判斷：　　
（一）按債務人所為之無償行為，有害及債權者，債權人得聲請
      法院撤銷之；債權人依第1項規定聲請法院撤銷時，得並
      聲請命受益人或轉得人回復原狀。但轉得人於轉得時不知
      有撤銷原因者，不在此限，民法第244條第1項、第4項分
      別定有明文。次按債權人行使民法第244條規定之撤銷權
      ，以債務人之行為有害及債權，為其要件之一。此之所謂
      害及債權，乃指債務人之行為，致積極的減少財產，或消
      極的增加債務，因而使債權不能獲得清償之情形（最高法
      院81年度臺上字第207號民事裁判意旨參照）。復按民法
      第244條所規定之撤銷訴權，僅得訴請撤銷債務人之行為
      ，倘債務人之行為與他人共同為之，亦僅該債務人之行為
      得單獨而分離者，始得訴請撤銷（最高法院82年度臺上字
      第1355號民事裁判意旨參照）。
（二）另按債權人得依民法第244條規定行使撤銷權者，以債務
      人所為非以其人格上之法益為基礎之財產上之行為為限，
      若單純係財產利益之拒絕，如贈與要約之拒絕，第三人承
      擔債務之拒絕，繼承或遺贈之拋棄，自不許債權人撤銷之
      （最高法院69年度臺上字第1271號判決意旨參照）。又按
      債權人得依民法第244條規定行使撤銷訴權者，以債務人
      所為非以其人格上之法益為基礎之財產上之行為為限，繼
      承權係以人格上之法益為其基礎，且拋棄之效果，不特不
      承受被繼承人之財產上權利，亦不承受被繼承人財產上之
      義務，故繼承權之拋棄，縱有害及債權，仍不許債權人撤
      銷（參照最高法院73年度第2次民事庭會議決議（一））
      。再按繼承人自繼承開始時，除本法另有規定外，承受被
      繼承人財產上之一切權利、義務；繼承人有數人時，在分
      割遺產前，各繼承人對於遺產全部為公同共有，民法第11
      48條第1項前段、第1151條分別明文規定，此公同共有源
      自繼承法律關係，較諸一般因法律行為成立之公同共有，
      具有濃厚之身分屬性，且衡諸社會生活常情，遺產之分配
      往往考量被繼承人生前意願、繼承人對被繼承人之貢獻（
      有無扶養事實）、家族成員間感情，被繼承人生前已分配
      予各繼承人之財產（贈與歸扣）、承擔祭祀義務等諸多因
      素，始達成遺產分割協議，足見遺產分割與人格法益關連
      性甚高，是以，遺產分割協議及分割繼承登記行為，乃基
      於繼承身分並交雜上述諸多因素關係所為，其內容既需經
      全體繼承人同意，乃多數繼承人之共同行為，債務人縱因
      各種因素對於繼承部分或全部財產利益予以拒絕，此乃屬
      人格自由之表現，應由債務人自行決定。
（三）原告主張：被告倪錦生於00年0月間向原告申辦信用卡使
      用，卻未依約還款，迄至100年6月間尚積欠211,725元（
      包含本金98,370元及利息113,355元），且原告已就前揭
      債權取得本院100年度司促字第26086號支付命令及101年
      度司執字第5473號債權憑證等情，業據其提出本院101年
      度司執字第5473號債權憑證、申請書、債權金額計算書等
      影本為證（見本院第111年度補字第781號卷第19至20頁，
      及本院111年度沙簡字第442號卷第141至143頁），並經本
      院依職權調閱100年度司促字第26086號聲請卷及101年度
      司執字第5473號執行卷核閱屬實，自堪信為真實。
（四）原告主張：被告倪錦生之母親張謹於109年5月11日死亡後
      ，其遺留財產應由其配偶即被告倪金勝與其子女即被告倪
      錦章、倪錦榮、倪錦生等4人共同繼承等情，業據其提出
      與所述相符之戶籍謄本為證（見本院111年度沙簡字第442
      號卷第129至137頁），自堪信為真實。　
（五）經查：
　　1.被繼承人張謹遺留如附表編號1、2所示財產，且被告倪金
      勝、倪錦章、倪錦榮、倪錦生等4人於109年6月15日簽署
      遺產分割協議書（下稱系爭遺產分割協議），約定如附表
      編號1所示系爭不動產分歸被告倪錦榮單獨取得，並於109
      年6月19日辦妥分割繼承登記等情，有土地及建物登記謄
      本、地籍異動索引及臺中市中山地政事務所於111年9月23
      日以中山地所一字第1110010635號函檢送土地登記申請書
      、遺產分割協議書、繼承系統表、戶籍謄本、印鑑證明、
      遺產稅免稅證明書等影本在卷可稽（見本院第111年度補
      字第781號卷第43至47頁，及本院111年度沙簡字第442號
      卷第109頁及證物袋），自堪信為真實。
　　2.觀諸系爭遺產分割協議雖記載被告倪錦生未分得如附表編
      號1所示系爭不動產，然此單純係財產利益之拒絕，且系
      爭遺產分割協議係由被繼承人張謹之全體繼承人共同為之
      ，並非僅由原告之債務人即被告倪錦生一人單獨所為，如
      無視於遺產分割協議係由全體繼承人共同所為具有人格、
      身分關係之意思決定，而過度簡化為單純財產關係，無異
      侵害繼承人間基於身分就遺產所為自主意思決定。再者，
      繼承權之全部拋棄，債權人尚且不得依民法第244條規定
      行使撤銷權，基於舉重以明輕之法理，繼承人基於身分等
      諸多因素關係所為遺產分割協議，於未經證明繼承人係合
      意共謀侵害債權人之債權情形下，亦不應容許債權人依該
      規定行使撤銷權。而本件僅有被告倪錦生一人為原告之債
      務人，若系爭遺產分割協議有意損害原告之債權，則被告
      倪金勝、倪錦章顯無一併放棄繼承遺產之必要，堪認系爭
      遺產分割協議並非以無償方式詐害原告之債權為目的，揆
      諸前揭說明，應無適用民法第244條第1項規定之餘地。
　  3.又原告主張被告倪錦生於00年0月間向其申辦信用卡使用
      ，卻未依約還款，迄至100年6月間尚積欠211,725元（包
      含本金98,370元及利息113,355元）等情，可見原告主張
      被告倪錦生積欠前揭債務乃發生於00年0月至100年6月間
      ，係在被繼承人張謹死亡之前，且距離被告倪金勝、倪錦
      章、倪錦榮、倪錦生等4人於109年6月15日簽署系爭遺產
      分割協議，已將近9年之久。
　　4.參以，債權人貸予款項時，係就債務人本身資力進行評估
      ，不會預就債務人之法定被繼承人資力併予評估，故債權
      人應以債務人個人財產為其信賴基礎，其對債務人之被繼
      承人之期待，難認有保護之必要，因此民法第244條所定
      撤銷權之立法目的，乃在於保全債務人之原有清償能力，
      並非使債務人增加其清償能力。而原告主張被告倪錦生積
      欠前揭債務，係於被繼承人張謹死亡之前即已發生，足徵
      原告所評估者為被告倪錦生本身當時資力，顯無法就將來
      未必獲致之繼承財產予以衡估，則被告倪錦生繼承如
　　　附表編號1所示系爭不動產之公同共有權利，本不在民法
      第244條擬為保護之債務人清償能力範圍內，自無適用民
      法第244條第1項規定之餘地。
　　5.綜上以析，原告主張依民法第244條第1項、第4項規定，
　　　請求撤銷被告間就被繼承人張謹所遺如附表編號1所示系
      爭不動產所為遺產分割協議之債權行為，及於109年6月19
      日所為分割繼承登記之物權行為，及請求被告倪錦榮應塗
      銷如附表編號1所示系爭不動產於109年6月19日分割繼承
      登記，並回復登記為被告等公同共有，委難可採。
（六）綜上所述，原告主張依民法第244條第1項、第4項規定，
　　　請求撤銷被告間就被繼承人張謹所遺如附表編號1所示系
      爭不動產所為遺產分割協議之債權行為，及於109年6月19
      日所為分割繼承登記之物權行為，及請求被告倪錦榮應塗
      銷如附表編號1所示系爭不動產於109年6月19日分割繼承
      登記，並回復登記為被告等公同共有，均無理由，應予駁
      回。
（七）兩造其餘之攻擊防禦方法及未經援用之證據，經本院斟酌
      後，認為均不足以影響本判決之結果，自無逐一詳予論駁
      之必要，併此敘明。　　
四、訴訟費用負擔之依據：民事訴訟法第78條。
中　　華　　民　　國　 111　　年　  11　  月 　16   　日
                  沙鹿簡易庭  法  官  賴秀雯
以上為正本係照原本作成。
如不服本判決，應於送達後二十日內，向本院提出上訴狀並表明
上訴理由，如於本判決宣示後送達前提起上訴者，應於判決送達
後二十日內補提上訴理由書（須附繕本）。如委任律師提起上訴
者，應一併繳納上訴審裁判費。
中　　華　　民　　國　 111　　年　　11　　月　 16　　日
                              書記官  陳任鈞
附表：
編號1：臺中市○○區○○○段0000地號土地（權利範圍全部）
       及其上建號460號即門牌號碼臺中市○○區○○路0段000
       巷000號建物（權利範圍全部）。
編號2：沙鹿郵局存款新臺幣261,027元